ACORDAO-COMPLETO-2383789

ACÓRDÃO 455/2020 ATA 1/2020 - SEGUNDA CÂMARA

VISTO, relatado e discutido o ato de pensão civil instituída por Casemiro Nogueira Neto, ex-servidor da Superintendência Estadual do INSS em Teresina, PI, em favor de Nilza Ferrari Nogueira.
ACORDAM os ministros do Tribunal de Contas da União, reunidos em sessão da 2ª Câmara, ante as razões expostas pela relatora, e com fundamento nos artigos 71, inciso III, da Constituição Federal de 1988, 1º, inciso V, e 39, incisos I e II, da Lei 8.443/1992 e no art. 260 do Regimento Interno do TCU, em:
9.1. considerar prejudicada, por inépcia, a análise do ato de alteração de concessão da pensão civil instituída por Casemiro Nogueira Neto a Nilza Ferrari Nogueira;
9.2. determinar à Superintendência Estadual do INSS em Teresina, PI, que registre os atos inicial e de alteração de concessão de pensão civil de Casemiro Nogueira Neto no Sistema e-Pessoal e os submeta a registro no prazo de 30 (trinta) dias, contados da ciência desta decisão; 
9.3. determinar à Secretaria de Fiscalização de Pessoal que proceda à correção do nome da pensionista no Sistema e-Pessoal, com vistas a constar “Nilza Ferrari Nogueira”;
9.4. dar ciência desta deliberação à Superintendência Estadual do INSS em Teresina, PI, e à interessada.

Análise inicial de ato de pensão civil.

Segunda Câmara

Superintendência Estadual do INSS - Teresina/PI - INSS/MPS.

3. Interessada: Nilza Ferrari Nogueira (CPF XXX.832.363-XX).

13.1. Ministros presentes: Augusto Nardes (na Presidência), Aroldo Cedraz, Raimundo Carreiro e Ana Arraes (Relatora).
13.2. Ministros-Substitutos presentes: Marcos Bemquerer Costa e André Luís de Carvalho.

ANA ARRAES

Adoto como parte inicial do relatório a instrução da Secretaria de Fiscalização de Pessoal (Sefip) , que contou com a anuência de diretor da unidade instrutiva (peças 4 e 5) :
“INTRODUÇÃO 
1. 	Trata-se de ato de concessão de pensão civil de CASEMIRO NOGUEIRA NETO, submetido, para fins de registro, à apreciação do Tribunal de Contas da União (TCU) , de acordo com o art. 71, inciso III, da Constituição Federal. O ato foi cadastrado e disponibilizado ao TCU por intermédio do Sistema de Apreciação e Registro de Atos de Admissão e Concessões (Sisac) , na forma do art. 2º, caput e incisos I a VI, e 4º, caput, da Instrução Normativa - TCU 78/2018. 
2. 	Ao benefício pensional instituído por Casemiro Nogueira Neto habilitou-se Nilza Ferrarri Nogueira (na condição de viúvo) 
EXAME TÉCNICO 
Procedimentos aplicados 
3. 	Os procedimentos para exame, apreciação e registro de atos de pessoal encontram-se estabelecidos na Instrução Normativa TCU 55/2007 e na Resolução TCU 206/2007. Essas normas dispõem, em seus arts. 4º, § 2º, e 3º, § 3º, respectivamente, que os atos de pessoal disponibilizados por meio do Sisac devem ser submetidos à crítica automatizada do próprio sistema, com base em parâmetros predefinidos. 
4. 	Relativamente aos atos de concessão de pensão civil, as rotinas de crítica das informações cadastradas no Sisac foram elaboradas e validadas levando-se em conta as peculiaridades desses atos. Os itens de verificação do sistema compreendem prazos e fundamentos legais, assim como eventuais ocorrências de acumulação. Trata-se de verificações mais abrangentes, minuciosas e precisas do que aquelas que podem ser realizadas por mãos humanas, proporcionando um nível de segurança ainda maior. 
5. 	Além da crítica automatizada, há verificação humana adicional no caso de haver alertas do sistema ou informações não formatadas, como esclarecimentos do gestor ou do controle interno. 
6. 	As críticas também consideram os registros do Sistema Integrado de Administração de Recursos Humanos (Siape) . O Siape disponibiliza informações atualizadas sobre as parcelas que integram os proventos, diferentemente, portanto, do Sisac, que informa as parcelas no momento do registro do ato.
7. 	Essa confrontação com o Siape fornece uma visão atual e verdadeira da situação, o que permite descaracterizar irregularidades e inconsistências que, embora constantes do Sisac, já foram corrigidas. 
Exame das constatações 
Inépcia - Ato de alteração sem inicial na base 
8. 	Trata-se de ato de alteração de concessão de pensão civil sendo que o Gestor de Pessoal informou que o ato inicial não foi registrado ou foi registrado no Sistema Sisac. Todavia, ao consultar as bases do sistema Sisac, detectou-se que não há registro do ato inicial neste Tribunal e nem mesmo no Controle Interno. Ademais, em consulta ao Sistema E-Pessoal, também não consta ato inicial de concessão de pensão civil do interessado em nenhuma das instâncias (Gestor, Controle Interno e TCU) . 
9. 	Assim, em razão da inexistência de ato inicial, esta Unidade Técnica não consegue emitir com precisão parecer sobre a legalidade do ato de alteração em destaque. 
10. 	Nessa situação, com base no art. 260, § 6º, do Regimento Interno deste Tribunal, propõe-se que a análise do ato seja considerada prejudicada, por inépcia, uma vez que a omissão no envio do ato inicial de aposentadoria impossibilita esta Unidade Técnica a emitir parecer sobre a legalidade do ato ora submetido a exame. Esse foi o entendimento do Acórdão 2899/2019-TCU-Primeira Câmara, de relatoria do Min. Vital do Rêgo. 
CONCLUSÃO 
11. 	A abrangência e a profundidade das verificações levadas a efeito fundamentam convicção de que a análise do ato em destaque pode ser considerada prejudicada, por inépcia, com base no art. 260, § 6º, do Regimento Interno deste Tribunal. 
PROPOSTA DE ENCAMINHAMENTO 
12. 	Ante o exposto, com fundamento no art. 71, inciso III, da Constituição Federal, no art. 1º, inciso V, e art. 39, incisos I e II, da Lei 8.443/1992, no art. 260 do Regimento Interno do Tribunal de Contas da União, propõe-se: a) considerar prejudicada, por inépcia, a análise do ato constante do presente processo; b) determinar ao órgão/entidade de origem que registre o ato inicial e alteração de concessão de pensão civil do interessado no Sistema E-Pessoal e submeta-os a registro no prazo de trinta dias, contados da ciência desta decisão.”
Por divergir da Sefip, a procuradora-geral do Ministério Público junto ao TCU, Cristina Machado da Costa e Silva, assim se manifestou (peça 8) :
	“Versam os autos sobre o ato de alteração de pensão civil instituída por Casemiro Nogueira Neto, ex-servidor vinculado à Superintendência Estadual do INSS em Teresina - PI.
2.	A Secretaria de Fiscalização de Pessoal propõe que o ato em análise seja considerado prejudicado, por inépcia, uma vez que corresponde a alteração de concessão cujo ato inicial não consta das bases do Tribunal. Por isso, defende que não há informações suficientes para a apreciação da concessão pela Corte de Contas (pareceres uniformes de peças n.ºs 4 e 5) .
3.	Com as devidas vênias, entendemos que o formulário em questão detém todos os dados necessários à análise de mérito. O ato contempla a aplicação do direito à paridade no benefício, por força do advento da Emenda Constitucional n.º 70/2012 (peça n.º 2) .
4.	Pela verificação dos dados constantes do ato, juntamente com os dados extraídos do Siape (peça n.º 6) , não identificamos nenhuma irregularidade capaz de macular a concessão em exame, razão pela qual opinamos pela legalidade e registro da pensão. Suscitamos, ainda, que o nome da pensionista Nilza Ferrari Nogueira está incorretamente cadastrado no sistema Sisac, razão pela qual propomos a correção do referido dado pela unidade técnica (fl. 3 da peça n.º 2 e peça n.º 7) .
5.	Por todo o exposto, com as devidas vênias do encaminhamento proposto pela unidade técnica às peças n.ºs 4 e 5, esta representante do Ministério Público de Contas propõe ao Tribunal que considere legal e ordene o registro ao ato de pensão de peça n.º 2, com a determinação à Sefip para que promova a correção do nome da beneficiária Nilza Ferrari Nogueira no sistema Sisac.”
	É o relatório.

não há.

Procuradora-geral, Cristina Machado da Costa e Silva.

PESSOAL. PENSÃO CIVIL. ANÁLISE PREJUDICADA POR INÉPCIA. DETERMINAÇÕES.

PENSÃO CIVIL (PCIV)

Secretaria de Fiscalização de Pessoal (Sefip).

Trata-se de ato de concessão de pensão civil de Casemiro Nogueira Neto, ex-servidor da Superintendência Estadual do INSS em Teresina, PI, em favor de Nilza Ferrari Nogueira.
Examinando a documentação relativa ao ato, a Secretaria de Fiscalização de Pessoal identificou que não há registro do ato inicial em nenhuma das instâncias: gestor, controle interno e TCU. Em razão disso, com base no §6º do art. 260 do Regimento Interno desta Casa, propõe que a análise do ato em tela seja considerada prejudicada, por inépcia, e determinado ao órgão de origem que registre os atos inicial e de alteração de concessão de pensão civil do interessado no Sistema e-Pessoal e os submeta a registro nesta Corte de Contas.
A procuradora-geral, Cristina Machado da Costa e Silva, representando o Ministério Público junto ao TCU, discordou dessa proposta por entender que, além de haver nos autos dados suficientes para a realização da análise de mérito, não identificou qualquer irregularidade capaz de macular a concessão em exame. Em decorrência, opinou pela legalidade e registro da pensão.
Pedindo vênias à douta procuradora, acompanho a opinião firmada pela unidade instrutiva. Entendo que a omissão no envio do ato inicial de aposentadoria de Casemiro Nogueira Neto impossibilita a emissão de parecer sobre a legalidade do ato ora submetido a exame. 
Em razão disso, considero que a análise desse ato está prejudicada, por inépcia, e que é necessário o registro dos atos inicial e de alteração de concessão de pensão civil do interessado no Sistema e-Pessoal, pela Superintendência Estadual do INSS em Teresina, PI, para que esta, posteriormente, os submeta a exame desta Corte.
Acompanho, entretanto, a representante do MPTCU no que tange à proposta de se determinar à Secretaria de Fiscalização de Pessoal que proceda à correção do nome da pensionista, incorretamente cadastrado no Sistema e-Pessoal.
	Ante o exposto, VOTO por que o Tribunal adote a minuta de deliberação que submeto ao Colegiado.
TCU, Sala das Sessões Ministro Luciano Brandão Alves de Souza, em 28 de janeiro de 2020.
ANA ARRAES 
Relatora